【裁判字號】    97,易,2434
【裁判日期】    980831
【裁判案由】    詐欺
【裁判全文】
臺灣板橋地方法院刑事判決              97年度易字第2434號
公  訴  人  臺灣板橋地方法院檢察署檢察官
被      告  丙○
上列被告因詐欺案件，經檢察官提起公訴（97年度偵字第19435
號），本院判決如下：
    主  文
丙○幫助意圖為自己不法之所有，以詐術使人將本人之物交付，
處有期徒刑伍月，如易科罰金，以新臺幣壹仟元折算壹日。
    事  實
一、丙○雖預見提供金融機構帳戶之存摺、金融卡及密碼供他人
    使用，將可供詐欺犯罪者作為詐騙他人將款項匯入該帳戶之
    用，而幫助他人犯詐欺取財罪，竟仍不違背其本意，基於幫
    助詐欺之不確定故意，於民國96年8 月10日至第一商業銀行
    泰山分行開立帳號為00000000000 號之存款帳戶（下稱系爭
    第一銀行帳戶）後，即於同年月12日前之某時，將該帳戶之
    存摺、金融卡及密碼等物件，交予不詳之成年男子，供該人
    所屬之詐欺集團作為詐欺犯行使用。嗣該詐欺集團之成年成
    員於取得上開帳戶之資料後，即基於意圖為自己不法所有之
    犯意，於96年8 月12日撥打電話予甲○○，詐稱其先前網路
    購物時之操作錯誤，致設定成分期付款，需重新至自動櫃員
    機操作解除及更正，使甲○○因而陷於錯誤，至自動櫃員機
    依指示操作後，將其中之新臺幣（下同）六萬九千一百元匯
    入丙○系爭第一銀行帳戶內，旋遭人以持金融卡跨行轉帳之
    方式提領一空。嗣因甲○○發覺有異報警處理，而悉上情。
二、案經臺北市政府警察局中山分局報請臺灣臺北地方法院檢察
    署檢察官呈請臺灣高等法院檢察署檢察長令轉臺灣板橋地方
    法院檢察署檢察官偵查起訴。
    理  由
一、證人即被害人甲○○於警詢中所為之證述，雖係被告丙○以
    外之人於審判外之陳述，惟經本院於審判期日調查證據時提
    示被告並告以要旨後，被告並未於言詞辯論終結前聲明異議
    ，且本院審酌上開證人前與被告素無怨隙、僅為單純之詐欺
    案件被害人，衡情當無構詞誣陷被告之動機，是其於案發後
    記憶猶新之際所為之證述，可信性甚高，如引為證據，應屬
    適當，依刑事訴訟法第159 條之5 第2 項之規定，即得作為
    證據，合先敘明。
二、訊據被告固坦承親自開立系爭第一銀行帳戶之事實，惟矢口
    否認有幫助詐欺取財之犯行，辯稱：伊係為辦理四十二萬元
    之存款證明以便讓大陸籍之妻子來臺，方開立系爭帳戶供其
    母親匯入款項，開戶後伊即將存摺及金融卡放在機車置物箱
    內，忘了取出，之後才發現存摺及金融卡不見了，伊並未提
    供予他人使用云云。經查
(一)系爭第一銀行帳戶為被告所親自開立，並親自領走該帳戶之
    存摺、金融卡、密碼單等物件，及被害人甲○○遭人以前揭
    手法詐騙後，將上開款項匯入被告系爭第一銀行帳戶內，旋
    即遭人持金融卡提領一空等事實，為被告所供承不諱，核與
    證人即被害人甲○○於警詢中所為之證述相符，並有被告系
    爭第一銀行帳戶之開戶資料及交易明細、被害人甲○○自動
    櫃員機交易明細影本各一份附卷可稽，此部分之事實堪以認
    定，合先敘明。
(二)被告系爭第一銀行帳戶於96年8 月12日曾轉匯三萬元至被告
    中華郵政股份有限公司文山興隆路郵局0000000 帳號之存款
    帳戶內（下稱系爭郵局帳戶），並隨即遭人以金融卡跨行提
    領等情，有系爭郵局帳戶歷史交易清單、中華郵政股份有限
    公司98年5 月25日儲字第0980042154號函、第一商業銀行泰
    山分行98年6 月23日（98）一泰字第381 號函及所附系爭帳
    戶存款明細分類帳各一份在卷可按。且由系爭帳戶存款明細
    分類帳之交易次序可知，該筆三萬元之款項乃係在被害人甲
    ○○遭詐騙匯入前開款項後方匯入被告系爭郵局帳戶中，亦
    即此筆款項當係詐騙集團成員所匯甚明。雖被告自稱其郵局
    帳戶之金融卡與系爭第一銀行帳戶係於差不多時間遺失（參
    見本院98年8 月18日審判筆錄第3 頁），然其系爭第一銀行
    帳戶之存摺及金融卡等物件，依其所辯係放置於機車置物箱
    內所遺失，而系爭郵局帳戶之金融卡，被告則稱平常係放在
    家裡（參見上開本院審判筆錄第3 頁），可徵其郵局之金融
    卡及系爭第一銀行帳戶之存摺及金融卡應不可能一起失竊，
    但如此一來，該詐欺集團又如何得知被告系爭郵局之帳號進
    而匯入該筆三萬元款項？又被告自稱其要領錢時發現郵局金
    融卡不見了，又稱其並未要與詐騙集團對拆款項（參見上開
    本院審判筆錄第5 、7 頁），亦即其並未領走該筆三萬元款
    項，然該詐騙集團既持有系爭第一銀行帳戶之金融卡及密碼
    ，大可直接領出，又何需多此一舉再轉匯到同一人之郵局帳
    戶內？退步言之，縱使被告所述屬實，匯入系爭郵局帳戶內
    之三萬元款項係該詐騙集團所領走，然而晶片金融卡之密碼
    為六至十二碼，被告復稱並未將密碼寫在金融卡上（參見上
    開本院審判筆錄第7 頁），是即便有人取得被告系爭郵局帳
    戶之晶片金融卡，得知或猜知被告所設定密碼之可能性，實
    微乎其微，然該詐騙集團竟能順利使用被告系爭郵局帳戶之
    金融卡提款，顯然系爭郵局帳戶之金融卡及密碼，乃係被告
    所交付提供，至為灼然。而該詐騙集團既然同時持有系爭郵
    局帳戶及第一銀行帳戶，可徵該系爭第一銀行帳戶之存摺、
    金融卡及密碼等物件，當亦係被告所一併提供，應無疑義。
(三)關於被告開設系爭第一銀行帳戶之動機，被告稱係欲供其母
    親即證人乙○○匯入四十二萬元作為其申請大陸籍妻子來臺
    之財力證明，然查：
  經本院函詢內政部入出國及移民署結果，該署復稱大陸配偶
    僅申請在臺定居需提供財力證明，在臺團聚、居留期間則無
    需提供財力證明乙節，有該署98年6 月2 日移署專一隆字第
    0980075903號函一份在卷可按，而被告係於94年8 月間方與
    大陸籍妻子李心怡結婚等情，亦有其全戶戶籍資料查詢結果
    一份在卷可參，被告結婚距其96年8 月間開立系爭第一銀行
    帳戶時不過兩年，其中李心怡還曾因在臺從事與許可目的不
    符之工作，而於95年8 月5 日經強制出境（參見上開入出國
    及移民署函文），是被告顯不可能申請其妻來臺定居，若僅
    申請其妻團聚，依前所述，並不需財力證明，事實上被告亦
    自承在數月過後之96年12月9 日，在無財力證明之情形下，
    其妻即獲准來臺，可徵被告所述開戶之目的，應非其所述為
    提供財力證明。
  再者，被告之母乙○○縱有匯款予被告之需要，然當時被告
    已有彰化商業銀行、臺北富邦商業銀行、合作金庫銀行及花
    旗商業銀行等多家金融機構帳戶（參見上開銀行所附交易明
    細表），又何需刻意再於96年8 月10日開立系爭第一銀行帳
    戶？雖證人乙○○表示因其存款係在第一銀行帳戶內，故要
    求被告亦在第一銀行開戶比較方便，可以省轉帳費等語（參
    見本院98年3 月24日審判筆錄第5 頁），然依卷附證人乙○
    ○第一銀行帳戶資料所示，其可資動用之活期儲蓄存款於96
    年8 月間時，僅不過數萬元，必須將96年9 月18日到期之定
    期存款解約方能湊足財力證明所需之四十二萬元，但如此一
    來，證人乙○○勢必要損失定期存款之利息。雖證人乙○○
    又稱其可以先解凍，利息一點點沒有關係等語（參見上開本
    院審判筆錄第6 頁），然若證人乙○○連定存利息都不在乎
    了，又何需為了區區之跨行轉帳匯款手續費，要被告特地在
    上班日請假至第一銀行再開一個帳戶？況其本來係要匯款四
    十二萬元予被告供作財力證明，既然被告妻子仍要來臺，何
    以僅因被告遺失系爭第一銀行之存摺及金融卡，即不再匯款
    ？何以不改匯至被告其他帳戶中？是證人乙○○所述不合情
    理至明，其所證當係維護其子即被告之詞，難以採信。
  是由上情觀之，被告在本身已有多家金融機構帳戶，且又無
    甚存款之情形下，竟無端再刻意開立系爭第一銀行帳戶，益
    可徵其開戶之動機可能即在於提供他人使用，亦甚灼然。
(四)此外，被告於民國93年間即積欠安泰商業銀行卡債，後該銀
    行將此債權移轉予長鑫資產股份有限公司（下稱長鑫公司）
    ，迄今仍未償還等情，有安泰商業銀行及長鑫公司之陳報狀
    ，暨所附計算表、支付命令及確定證明書各一份在卷可按。
    且被告於96年6 月24日才自大陸地區返國開始工作，96年7
    月31日之薪資一萬五百五十元匯入其臺灣中小企業銀行帳戶
    後，竟於同日即提領一萬元，幾近一空，有被告於該行帳戶
    之交易明細一份在卷可參，足見被告之資力頗為困窘。而其
    復稱欲申請大陸籍妻子來臺，縱不需財力證明，亦需負擔其
    妻子來臺後所需之花費，亦可徵被告需錢孔急，具有提供帳
    戶予他人使用以賺取報酬之動機。
(五)綜上所述，被告系爭第一銀行帳戶之存摺、金融卡及密碼等
    物件顯非失竊，而係被告將之交予他人使用，堪以認定。按
    在金融機構開設存款帳戶，原係針對個人社會信用而予以資
    金流通，具有強烈之屬人性，而金融帳戶為個人理財之工具
    ，於郵局或銀行等金融機構申請開設存款帳戶並無任何特殊
    之資格限制，一般民眾皆可利用存入最低開戶金額之方式，
    任意在銀行或郵局等金融機構申請開設存款帳戶，且一人並
    可於不同之金融機構申請多數之存款帳戶使用，尚無任何困
    難，此乃眾所周知之事實，被告案發當時為已滿三十歲之成
    年人，顯屬有一般社會經驗之人，對此應有所認知。是依一
    般人之社會生活經驗，若見他人不以自己名義申請帳戶，反
    而向人收集存款帳戶為不明用途使用或流通，衡情對於該等
    帳戶可能供作不法目的使用，當有合理之預見。況且利用他
    人帳戶從事詐欺取財等犯罪，早為大眾傳播媒體廣為報導，
    被告為有社會經驗之成年人，應可預見交付其名義之帳戶存
    摺及金融卡等物件予不相識之人流通，有幫助從事詐欺取財
    等犯罪之可能，但仍將其所有系爭第一銀行帳戶之存摺、金
    融卡及密碼等物件交付他人使用，以致自己完全無法了解、
    控制該帳戶物件之使用方法及流向，則被告應具有縱有人利
    用該等金融帳戶實施詐欺取財或其他犯罪之用，亦不違背其
    本意之幫助意思甚明。
(六)綜上所述，被告上開所辯，均非足採，本案事證明確，被告
    犯行堪以認定。
三、論罪科刑部分：
(一)按刑法上之幫助犯，係對於犯罪與正犯有共同之認識，而以
    幫助之意思，對於正犯資以助力，而未參與實施犯罪之行為
    者而言（最高法院75年度臺上字第1509號、88年度臺上字第
    1270號判決要旨參照）。如未參與實施犯罪構成要件之行為
    ，且係出於幫助之意思提供助力，即屬幫助犯，而非共同正
    犯。查被告將其所有系爭第一銀行帳戶之存摺、金融卡、密
    碼等相關物件提供不詳之成年人，再由該成年人所屬詐欺集
    團成年成員基於不法所有之意圖，對被害人甲○○施以詐術
    ，使其因而陷於錯誤，將上開款項匯入被告所提供之系爭第
    一銀行帳戶內，是被告所為係參與詐欺取財罪構成要件以外
    之行為，且在無證據證明被告係以正犯而非以幫助犯之犯意
    參與犯罪之情形下，應認其所為係幫助犯而非正犯行為。故
    核被告所為，係犯刑法第30條第1 項前段、第339 條第1 項
    之幫助詐欺取財罪。又被告係基於幫助之犯意而為非屬詐欺
    取財犯行之構成要件行為，為幫助犯，爰依刑法第30條第2
    項之規定，按正犯之刑減輕之。
(二)本院爰審酌被告並無前科，有臺灣高等法院被告前案紀錄表
    一份在卷可參，素行尚可，其犯罪之動機、目的在於貪圖不
    法利益，其明知使用他人帳戶以詐欺之情形猖獗，仍提供系
    爭帳戶予詐欺集團使用，助長詐騙財產犯罪之風氣，造成無
    辜民眾受騙而受有金錢損失，實為當今社會詐財事件發生之
    根源，並擾亂金融交易往來秩序及社會正常交易安全甚鉅，
    且亦因被告提供個人帳戶，致使執法人員難以追查正犯之真
    實身分，兼衡本案被害人遭詐騙之金額達六萬九千一百元，
    損失不斐，暨被告犯罪後猶飾詞否認犯行之態度等一切情狀
    ，量處如主文所示之刑，並諭知易科罰金之折算標準，以資
    懲儆。
據上論斷，應依刑事訴訟法第299 條第1 項前段，刑法第339 條
第1 項、第30條、第41條第1 項前段，刑法施行法第1 條之1 第
1項 、第2 項前段，判決如主文。
本案經檢察官吳宗光到庭執行職務。
中    華    民    國    98    年    8     月    31    日
                  刑事第十三庭  審判長法  官 李幼妃
                                      法  官 鄭燕璘
                                      法  官 張紹省
以上正本證明與原本無異。
                                      書記官 周雅玲
中    華    民    國    98    年    8     月    31    日
附錄本案論罪科刑法條全文：
中華民國刑法第339條第1項
意圖為自己或第三人不法之所有，以詐術使人將本人或第三人之
物交付者，處五年以下有期徒刑、拘役或科或併科一千元以下罰
金。


司法院資訊處製作；財團法人民間司法改革基金會備份。
